臺灣臺北地方法院刑事判決　　　　　　　　　　　　九十一年度訴緝字第一三四號
　　公　訴　人　臺灣臺北地方法院檢察署檢察官
　　被　　　告　甲○○
右列被告因偽造文書案件，經檢察官提起公訴（八十六年度偵字第一一八六０號、第
一九二二六號），本院判決如左：
    主      文
甲○○無罪。
    理      由
一、公訴意旨略以：被告甲○○與共同被告古乙翔（所犯共同行使偽造公文書及詐欺
    取財等罪，業經本院以八十七年度訴字第四四六號判處有期徒刑三年六月，現上
    訴臺灣高等法院審理中。）、劉千秋（業經本院以九十一年度訴緝字第九四號判
    處無罪確定在案）均明知共同被告程萬里（業經本院以九十一年度訴緝字第二一
    號判處無罪確定在案）、李儒斌（所犯共同行使偽造公文書及詐欺取財等罪，業
    經本院以九十一年度訴緝字第二二號判處有期徒刑一年六月，現上訴臺灣高等法
    院審理中）、李志平（通緝中）、江女完（所犯共同行使偽造公文書及詐欺取財
    等罪，業經本院以八十七年度訴字第四四六號判處有期徒刑一年六月，現上訴臺
    灣高等法院審理中。）等四人並未實際出資，竟共同基於偽造文書之犯意聯絡，
    於民國八十五年七月間共同虛偽設立世界觀國際有限公司（下稱世界觀公司，起
    訴書誤載為世界觀國際股份有限公司），並向主管機關臺北市政府建設局申請公
    司之設立登記，使該局承辦人員於不知情之情況下准予登記，足生損害於主管機
    關對公司設立登記之管理，因認被告甲○○共同涉犯刑法第二百十六條、第二百
    十五條之行使業務上登載不實文書及同法第二百十四條之使公務員登載不實等罪
    嫌等語。
二、公訴人認被告甲○○共同涉犯上開罪嫌，係以共同被告古乙翔、程萬里、李儒斌
    、劉千秋、李志平、江女玩等人於偵查中自白登記股東確未實際出資等語及世界
    觀公司變更登記資料等資為論據。
三、按犯罪事實應依證據認定之，無證據不得推定其犯罪事實。又不能證明被告犯罪
    者，應諭知無罪之判決，刑事訴訟法第一百五十四條、第三百零一條第一項分別
    定有明文。訊據被告甲○○否認有上開公訴意旨所指之犯行，辯稱：我與古乙翔
    都是在黃偉森公司上班，世界觀公司是誰設立，我不清楚，劉秋千是去公司找我
    才認識古乙翔等語。經查：
(一)依臺北市政府建設局八十九年二月一日北市建商二字第八九二五八八九五號函檢
    送之世界觀公司登記案卷可知，世界觀公司之前身為「長展工業有限公司」，於
    八十四年八月間更名為世界觀國際有限公司，八十五年七月間由共同被告李志平
    等人頭股東承受原股東鄭黃雪珠等人之全部出資額，且將公司所在地由臺北縣三
    重市○○街六十一巷十六號四樓遷至臺北市○○○路○段三七０號九樓之現址，
    並提出世界觀公司章程、修正條文對照表、股東同意書等文書向臺北市建設局申
    請變更登記（詳見卷附世界觀公司登記案卷影本），是公訴人於起訴書中所指之
    共同虛偽「設立」公司及所載公司遷移前後之地址，似均有不實。
(二)公訴意旨所指共同被告劉千秋經由被告甲○○之介紹與古乙翔認識後，進而介紹
    共同被告李儒斌、程萬里與共同被告古乙翔、江女完、李志平等人共同基於虛偽
    設立世界觀公司之犯罪故意，共同製作內容不實之世界觀公司章程及股東同意書
    ，使臺北市政府建設局承辦人員准予登記，係共同涉犯刑法第二百十六條、第二
    百十五條之行使業務登載不實罪嫌。按股東同意書及公司章程上應蓋有全體股東
    之印章，再按公司法第九十八條第二項規定有限公司股東應以全體同意訂立章程
    ，簽名蓋章，足認股東同意書及公司章程均非公司負責人業務上製作之文書。又
    共同被告李儒斌、程萬里、李志平、江女完等人於偵查中或本院訊問時既均坦承
    知情且同意為世界觀公司不出資之名義上股東，而由共同被告古乙翔以其等名義
    登記為股東，足認其等有授權共同被告古乙翔製作公司章程及股東同意書之意思
    ，則縱有不實亦僅為虛妄之行為，尚難以行使業務上登載不實罪相繩。
(三)刑法第二百十四條之使公務員登載不實事項於職務上掌公文書罪，須一經他人之
    聲明或申報，公務員即有登載之義務，並依其所為之聲明或申報予以登載，而屬
    不實事項者，始足構成，若其所為之聲明或申報，公務員尚須為實質之審查，以
    判斷其真實與否，始得為一定之記載者，即非本罪所稱之使公務員登載不實。又
    公司法第三百八十八條規定：「主管機關對於公司登記之申請，認為有違反法令
    或不合法定程式者，應令其改正，非俟改正合法後，不予登記。」、同法第四百
    十二條第一項規定：「有限公司應於章程訂立後十五日內，將左列事項，向主管
    機關申請為設立之登記：一、第一百零一條所列各款事項。二、繳足股款之證件
    。三、以現金以外之財產抵繳股款者，其姓名及其財產之種類、數量、價格或估
    價之標準。」、同條第二項並規定：「主管機關對於前項之申請，應派員檢查，
    並得通知公司限期申復。」，而有限公司股東姓名、住居所、各股東出資額等事
    項依公司法第一百零一條之規定係屬公司章程之應記載事項，故有限公司股東出
    資額之全部或一部轉讓於他人時，除須其他全體股東過半數或全體同意外，依法
    應於變更後十五日內，加具修正之章程及其修正條文對照表，向主管機關申請為
    變更之登記，公司法第一百十一條、第四百零三條、第四百十六條均定有明文。
    是依上開規定觀之，向主管機關申請為有限公司修改章程之登記，對於章程修正
    前後所例各款事項之內容，主管機關應派員檢查，並得通知公司限期申復，亦即
    須為實質之審查，以判斷其真實與否，而非僅依其申請或聲明即為一定登載之形
    式審查。從而，有限公司負責人明知申請為有限公司修改章程之登記時，受讓出
    資額之股東應繳之股款並未繳足，仍以不實之章程及股東同意書申請登記而使公
    務員將此不實事項予以登載，應僅可能成立公司法第九條第三項前段之罪，無適
    用刑法第二百十四條論罪之餘地。
(四)末按公司法第九條第三項之罪，其立法目的在於確保公司資本充足，並防止虛設
    公司及防範經濟犯罪之發生，在有限公司，公司資本總額，應由各股東全部繳足
    ，不得分期繳款或對外招募，公司法第一百條第一項定有明文，同法第四百十二
    條第一項復規定有應向主管機關申請為設立之登記事項，就此而言，有限公司係
    於公司「設立登記」時，公司即應向股東收足應收之股款，亦僅於申請設立登記
    時需繳驗繳足股款之證明文件，至於在設立登記後，若資本總額不變，股東將出
    資轉讓他人，因公司應收之股款應於設立登記時早已收足，新股東僅係受讓原股
    東之出資，自無再向公司繳納股款之義務，是以在有限公司僅於「設立登記」時
    ，有發生公司應收股款，股東未實際繳納股款，而以申請文件表明收足情事之可
    能，至於股東因出資轉讓而變更並為變更登記時，因勿需向公司繳納股款，自不
    生是否以申請文件表明收足股款之問題，此由卷附世界觀公司登記案卷影本中，
    世界觀公司於八十五年七月十三日申辦股東出資轉讓等事項之變更登記時，僅檢
    附變更後之公司章程及股東轉讓同意書等文件，並非如設立登記時需繳交已收足
    股款證明文件等情亦可得知，故有限公司僅於設立登記時，有公司法第九條第三
    項規定之適用，而在公司設立登記後遇有股東出資轉讓之情形時，因新股東並無
    向公司繳納股款之義務已如前述，則不論新股東實際有無出資，均僅為新股東與
    原股東間之債務問題，與繳納股款無涉，自無觸犯公司法第九條第三項之罪之刑
    責可言。
    綜上所述，被告甲○○被訴事實應不成立犯罪。此外，復查無其他積極證據足認
    其所涉上開行為應成立犯罪，揆諸首揭說明，自應為被告甲○○無罪判決之諭知
據上論斷，應依刑事訴訟法第三百零一條第一項判決如主文。
本案經檢察官呂建興到庭執行職務
中      華      民      國    九十一    年      八      月    三十      日
                                    臺灣臺北地方法院刑事第五庭
                                        法  官  朱夢蘋
右正本證明與原本無異。
如不服本判決應於判決送達後十日內向本院提出上訴狀
                                        書記官  周小玲
中      華      民      國    九十一    年      九      月      三      日
